臺北高等行政法院判決
　　　　　　　　　　　　　　　　　　 96年度訴字第00540號
　　　　　　　　　　　　　　　.
原　　　告　甲○○
被　　　告　財政部
代　表　人　乙○○（部長）
訴訟代理人　戊○○
　　　　　　丁○○
　　　　　　丙○○
上列當事人間因限制出境事件，原告不服行政院中華民國95年12
月29日院臺訴字第0950095391號訴願決定，提起行政訴訟。本院
判決如下：
　　主  文
原告之訴駁回。
訴訟費用由原告負擔。
　　事  實
一、事實概要：
    原告係騰皇企業有限公司（下稱騰皇公司）之負責人，該公
    司滯欠民國（下同）83及84年度營利事業所得稅（均含滯納
    金及滯納利息）計新臺幣（下同）1,466,159 元，經財政部
    臺灣省北區國稅局（下稱北區國稅局）依限制欠稅人或欠稅
    營利事業負責人出境實施辦法（下稱限制出境實施辦法）第
    2 條第1 項規定，報由被告以93年8 月16日台財稅字第0930
    089784號函請內政部警政署入出境管理局（下稱境管局）限
    制原告出境。原告於95年5 月25日以騰皇公司已依法解散並
    清算完結，經臺灣板橋地方法院94年3 月29日板院通民勇94
    年度司字第92號函准予清算完結備查，符合限制出境實施辦
    法第5 條第5 款規定為由，向被告申請解除出境限制。經被
    告以95年7 月10日台財稅字第0950086170號函，復以據北區
    國稅局查復，騰皇公司並未依法清算完結，前經北區國稅局
    臺北縣分局否准有案，核與限制出境實施辦法第5 條第5 款
    規定不符，尚不得解除其出境限制，否准所請（下稱原處分
    ）。原告不服，提起訴願，遭決定駁回，遂提起本件行政訴
    訟。
二、兩造聲明：（原告未於言詞辯論期日到場，其聲明及主張依
    歷次書狀之內容記載。）
  (一)原告聲明求為判決：
    1.訴願決定及原處分均撤銷。
    2.原告之限制出境應予解除。
  (二)被告聲明求為判決：
    1.原告之訴駁回。
    2.訴訟費用由原告負擔。
三、兩造之爭點：
　(一)原告主張之理由：
    1.騰皇公司因經營不善，經臨時股東會決議解散，並奉建設
      廳87年6 月23日建三字第087187008 號函核准解散登記在
      案。又經台灣板橋地方法院93年11月16日板院通民勇93年
      度司383 字第52797 號核准清算人就任備查在案。清算人
      就任後依公司法第88條、第327 條通知及催報債權人報明
      債權。清算人已將公司剩餘之財產全部分配，分配繳交於
      欠稅機關，並經台灣板橋地方法院於94年3 月29日以板院
      通民勇94年度司字第92號函准清算完結備查在案。騰皇公
      司已清算完結，原告為該公司負責人，自有限制出境實施
      辦法第5 條第5 款規定之適用。依據被告79年10月27日台
      財稅第790321383 號函釋及91年11月14日台財稅字第0910
      457266號函釋意旨，公司如經法院清算完結准予備案後，
      稽徵機關查明該公司已無可供移送執行之財產者，即得免
      限制清算人出境或應即函報財政部解除清算人之出境限制
      ，原處分於法顯有未合。
    2.公司之清算，依公司法之各有關規定，係授權由所在地之
      普通法院審核，故清算是否合法，該公司所在地之法院始
      有權限加以論斷，公司如經法院依法核准予清算完結備查
      ，除有不合法之情事經原法院或其上級法院依法撤銷外，
      該已核准之清算完結自應有其合法性，任何人或任何機關
      （包括財政部或行政院）均無權否定其效力。被告並非公
      司法授權之主管機關，對於騰皇公司清算之事務，依法應
      無審究合法或是非之權限，更不得越權推翻台灣板橋地方
      法院核准清算完結之合法性，原處分以原告並未依法清算
      完結，認法院之核准清算完結不合法，實與公司法之規定
      有所違背。
    3.訴願決定引用司法院秘書長84年3 月22日秘台廳民三字第
      04686 號函以法院所為清算完結備查，僅屬備案性質，認
      法院所為准予備案之處分並無實質上之確定力，是否發生
      清算完結之效果，應視是否完成合法清算而定，若尚未完
      成合法清算，縱經法院為准予清算完結備之備查，仍不生
      清算完結之效果，完全否認法院清算完結之法律效力，殊
      不知法院所為清算完結之核備，乃是公司法所明定係依法
      授權法律之效果，而司法院秘書長之函文僅是一種行政命
      令並無法律之效力，原處分及訴願決定似有適用法令不當
      之違誤。
  (二)被告主張之理由：
    1.按「納稅義務人欠繳應納稅捐達一定金額者，得由司法機
      關或財政部，函請內政部入出境管理局，限制其出境；其
      為營利事業者，得限制其負責人出境。但其已提供相當擔
      保者，應解除其限制。其實施辦法，由行政院定之。」「
      滯納金、利息、滯報金、怠報金、短估金及罰鍰等，除本
      法另有規定者外，準用本法有關稅捐之規定。」為稅捐稽
      徵法第24條第3 項及第49條前段所明定。次按「在中華民
      國境內居住之個人或在中華民國境內之營利事業，其已確
      定之應納稅捐或關稅逾法定繳納期限尚未繳納，其欠繳稅
      款及已確定之罰鍰單計或合計，個人在50萬元以上，營利
      事業在100 萬元以上者，由稅捐稽徵機關或海關報請財政
      部函請內政部入出境管理局限制該欠稅人或欠稅營利事業
      負責人出境。」「依本辦法限制出境者，有下列情形之一
      時，稅捐稽徵機關或海關應即依其限制出境程序，報請財
      政部或該管法院函請內政部入出境管理局解除其出境限制
      ……五、欠稅之公司組織已依法解散清算，且無賸餘財產
      可資抵繳欠稅及罰鍰者。」為限制出境實施辦法第2 條第
      1 項及第5 條第5 款所規定。又「公司於清算完結，將表
      冊提請股東會承認後，依公司法第93條第1 項、第331 條
      第4 項之規定，尚須向法院聲報備查，惟向法院聲報，僅
      為備案之性質，法院所為准予備案之處分，並無實質上之
      確定力，是否發生清算完結之效果，應視是否完成『合法
      清算』而定，若尚未完成合法清算，縱經法院為准予清算
      完結之備查，仍不生清算完結之效果。」「法人人格之消
      滅，依民法、公司法等有關規定，均以完成合法清算為前
      提，如尚未完成合法清算，縱經法院為准予清算完結之備
      查，仍不生清算完結之效果，法人人格即仍未消滅。」為
      司法院秘書長84年3 月22日秘台廳民三字第04686 號函及
      84 年6月22日秘台廳民三字第10876 號函所釋示。
    2.騰皇公司欠繳83及84年度營利事業所得稅計1,466,159元
      ，因滯欠金額已達前揭限制出境標準，且原告係該公司登
      記之負責人，北區國稅局乃函報被告限制原告出境。又原
      告限制出境時之全部欠稅尚未繳清亦未提供相當擔保，且
      據該局查復騰皇公司尚未完成合法清算，被告否准原告解
      除出境限制之申請，並無不合。
    3.騰皇公司於87年6 月26日向經濟部申請解散登記，經該部
      以87年6 月26日八七建三戊字字第187008號函核准解散登
      記。94年2 月24日向台灣板橋地方法院聲報清算完結，經
      該院以94年3 月29日板院通民勇94年度司字第92號函准予
      備查。原告於95年5 月25日向被告申請解除出境限制，惟
      該公司於87年8 月3 日辦理決清算申報，其87年度決算申
      報之資產負債表中列報：「現金」2,535,173 元、「累積
      盈虧」負2,278,218 元、「本期損益」負186,609 元；又
      查其前一年度（86年度）資產負債表列報：「現金」10,
      996, 506元、「預收貨款」6,300,000 元、「累積盈虧」
      負58 ,047 元，比較兩年度之資產負債表，「累積盈虧」
      科目項下列報鉅額虧損2,220,171 元，卻未列報任何「應
      付款項」，亦無償還債務及相關資金流向明細以供審酌，
      因此，該項累積盈虧應非虧損，僅為87年度資產負債表上
      調整平衡借貸方之金額。另台灣板橋地方法院94年1 月13
      日94年度破字第4 號裁定駁回騰皇公司破產宣告聲請，騰
      皇公司聲請破產時之資產為205,173 元，與87年度營利事
      業所得稅清決算申報資產（現金）2,535,173 元，亦顯然
      不符。案經北區國稅局臺北縣分局以94年4 月21日北區國
      稅北縣一字第0941017829號函請原告提供上述相關資金流
      向明細資料、帳簿憑證及催討證明文件協助查核，惟原告
      僅提供清決算申報表冊，仍無法就前揭疑點提出具體事證
      釐清。此外，騰皇公司亦曾以清算完結為由向北區國稅局
      臺北縣分局申請註銷欠稅，該分局以其未完成合法清算，
      否准所請，該公司不服，提起訴願，經本部訴願決定駁回
      ，該公司復提起行政訴訟，亦經臺北高等行政法院94年度
      訴字第03627 號判決駁回，全案刻正上訴中。顯見原告主
      張騰皇公司已合法清算完結，法人人格消滅，核無足採。
    4.公司若未完成合法清算，縱經法院為准予清算完結之備查
      ，仍不生清算完結之效果。原告並未提示騰皇公司相關資
      金流向明細資料、帳簿憑證及催討證明文件協助查核，尚
      難認定騰皇公司已完成合法清算。本案經核與限制出境實
      施辦法第5 條第5 款解除出境限制規定不符，原告所主張
      騰皇公司已依法清算完結，欠稅得予註銷，應解除出境限
      制等節，於法不合，請予駁回。基上，本件原處分並無違
      誤，請求判決駁回原告之訴。
　　理  由
一、本件原告經合法通知，未於言詞辯論期日到場，核無行政訴
    訟法第218條準用民事訴訟法第386條各款所列情形，爰依被
    告之聲請，由其一造辯論而為判決。
二、原告起訴主張: 騰皇公司因經營不善，經核准解散登記，並
    經板橋地方法院核准清算人就任備查在案。清算人已將公司
    剩餘之財產全部分配，繳交欠稅機關，並經台灣板橋地方法
    院於94年3 月29日以板院通民勇94年度司字第92號函准清算
    完結備查在案。騰皇公司已清算完結，原告為公司負責人，
    依限制出境實施辦法第5 條第5 款規定及被告相關函釋意旨
    等，公司如經法院清算完結准予備案後，稽徵機關查明該公
    司已無可供移送執行之財產者，即得免限制清算人出境或應
    即函報財政部解除清算人之出境限制，是原處分否准原告解
    除限制出境之申請，於法顯有未合，爰提起本件行政訴訟，
    求為判決如聲明所示云云。
三、被告則以: 騰皇公司於87年8 月3 日辦理決清算申報，比較
    兩年度之資產負債表，「累積盈虧」科目項下列報鉅額虧損
    2,220,171 元，卻未列報任何「應付款項」，亦無償還債務
    及相關資金流向明細以供審酌，因此，該項累積盈虧應非虧
    損，僅為87年度資產負債表上調整平衡借貸方之金額。另板
    橋地方法院94年1 月13日94年度破字第4 號裁定駁回騰皇公
    司破產宣告聲請，騰皇公司聲請破產時之資產為205,173 元
    ，與87年度營利事業所得稅清決算申報資產（現金）2,535,
    173 元，亦顯然不符。案經北區國稅局臺北縣分局以94年4
    月21日北區國稅北縣一字第0941017829號函請原告提供上述
    相關資金流向明細資料、帳簿憑證及催討證明文件協助查核
    ，惟原告僅提供清決算申報表冊，仍無法就前揭疑點提出具
    體事證釐清。原告既未提示騰皇公司相關資金流向明細資料
    、帳簿憑證及催討證明文件協助查核，尚難認定騰皇公司已
    完成合法清算。本案經核與限制出境實施辦法第5 條第5款
    解除出境限制規定不符，原處分並無違誤，求為判決駁回原
    告之訴等語，資為抗辯。
四、按稅捐稽徵法第24條第3 項規定「納稅義務人欠繳應納稅捐
    達一定金額者，得由司法機關或財政部，函請內政部入出境
    管理局，限制其出境；其為營利事業者，得限制其負責人出
    境。但其已提供相當擔保者，應解除其限制。其實施辦法，
    由行政院定之。」第49條前段規定「滯納金、利息、滯報金
    、怠報金、短估金及罰鍰等，除本法另有規定者外，準用本
    法有關稅捐之規定。」次按限制出境實施辦法第2 條第1 項
    規定「在中華民國境內居住之個人或在中華民國境內之營利
    事業，其已確定之應納稅捐或關稅逾法定繳納期限尚未繳納
    ，其欠繳稅款及已確定之罰鍰單計或合計，個人在五十萬元
    以上，營利事業在一百萬元以上者，由稅捐稽徵機關或海關
    報請財政部函請內政部入出境管理局限制該欠稅人或欠稅營
    利事業負責人出境。」第5 條第5 款規定「依本辦法限制出
    境者，有左列情形之一時，稅捐稽徵機關或海關應即依其限
    制出境程序，報請財政部或該管法院函請內政部入出境管理
    局解除其出境限制：一、…五、欠稅之公司組織已依法解散
    清算，且無賸餘財產可資抵繳欠稅及罰鍰者。…」
五、又按「公司於清算完結，將表冊提請股東會承認後，依公司
    法第九十三條第一項、第三百三十一條第四項之規定，尚須
    向法院聲報備查，惟向法院聲報，僅為備案之性質，法院所
    為准予備案之處分，並無實質上之確定力，是否發生清算完
    結之效果，應視是否完成『合法清算』而定，若尚未完成合
    法清算，縱經法院為准予清算完結之備查，仍不生清算完結
    之效果。」、「法人人格之消滅，依民法、公司法等有關規
    定，均以完成合法清算為前提，如尚未完成合法清算，縱經
    法院為准予清算完結之備查，仍不生清算完結之效果，法人
    人格即仍未消滅。」分別為司法院秘書長84年3 月22日秘台
    廳民三字第04686 號、84年6 月22日秘台廳民三字第10876
    號等函釋可資參照。再按「三、公司解散依公司法規定進行
    清算時，清算人對於公司欠繳之稅捐，應通知稽徵機關報明
    欠稅及罰鍰數額，稽徵機關應於清算人通知後依限報明其數
    額，依法受償。如公司解散清算時尚有財產，清算人未依法
    通知稽徵機關報明欠稅及罰鍰數額，或雖經稽徵機關報明數
    額而未就公司之財產按稅捐受清償之順序繳清稅捐及罰鍰，
    即應負稅捐稽徵法第十三條第二項所定之義務。」、「清算
    人如有不法行為，明知公司尚有違章漏稅情事，為逃避納稅
    義務，於造具表冊時故為虛偽之記載…則縱已辦理清算完結
    手續，將表冊送經股東或股東會承認，並向法院聲報備查，
    依同法第九十二條但書及第三百三十一條第三項但書規定，
    清算人之責任並未解除，自亦不生清算完結之效果，其公司
    法人人格仍視為存續」、「若有清算所得而未依法辦理申報
    及繳稅，逕向法院聲報清算完結備查，清算人即有公司法第
    九十二條但書及第三百三十一條第三項但書規定之不法行為
    …清算人之責任並未解除，自亦不生清算完結之效果，公司
    法人人格仍視為存續。」復為財政部68年12月3 日台財稅字
    第38584 號、68年7 月31日台財稅第35267 號函及80年3 月
    27日台財稅字第790383974 號函釋所明揭，而上開函釋核與
    公司法規定意旨相符，自得援用。
六、首開事實欄所述之事實，有限制出境案件戶籍資料及欠稅情
    形表影本、被告台財稅字第0930089784號函、台灣板橋地方
    法院94年3 月29日板院通民勇94年度司字第92號函、騰皇公
    司87年8 月3 日辦理決算申報資產負債表中列報、台灣板橋
    地方法院94年度破字第4 號裁定、北區國稅局臺北縣分局94
    年4 月21日北區國稅北縣一字第0941017829號函、北區國稅
    北縣一字第0940000966號書函、本院94年度訴字第03627 號
    判決等件在卷可稽，為可確認之事實。
七、歸納兩造上開之主張，本件爭執之重點在於騰皇公司是否業
    已依法清算完結，原告有無限制出境實施辦法第5 條第5 款
    所定應解除出境限制之情形等項，本院判斷如下：
(一)、按「解散之公司，於清算範圍內，視為尚未解散。」「清算
    人之職務如左：一、了結現務。二、收取債權、清償債務。
    三、分派盈餘或虧損。四、分派賸餘財產。」「清算人應於
    清算完結後十五日內，造具結算表冊，送交各股東，請求其
    承認，如股東不於1 個月內提出異議，即視為承認；但清算
    人有不法行為時，不在此限。」、「公司變更章程、合併、
    解散及清算，準用無限公司有關之規定。」為公司法第25條
    、第84條第1 項、第92條及第113 條所明定。次按「稅捐之
    徵收，優先於普通債權。」、「法人、合夥或非法人團體解
    散清算時，清算人於分配賸餘財產前，應依法按稅捐受清償
    之順序，繳清稅捐。」為稅捐稽徵法第6 條第1 項及第13條
    第1 項所明定。次按「清算人就任後，應即檢查公司財產情
    形，造具資產負債表及財產目錄，送交各股東查閱。」、「
    依公司法之規定為清算人之聲報時，應附具向主管機關申請
    解散登記之證明文件、股東名冊、選舉清算人之股東會記錄
    及資產負債表。」為公司法第87條第1 項、行為時非訟事件
    施行細則第27條所明定。
(二)、經查，本件騰皇公司滯欠83及84年營利事業所得稅（均含滯
    納金及滯納利息）計1,466,159 元，有限制出境案件戶籍資
    料及欠稅情形表影本附北區國稅局卷可稽，已達限制欠稅營
    利事業負責人出境之標準，被告乃據北區國稅局之函報以台
    財稅字第0930089784號函請境管局限制原告出境。又騰皇公
    司雖已依法解散清算，並報經台灣板橋地方法院94年3 月29
    日板院通民勇94年度司字第92號函准予清算完結備查，及據
    以向北區國稅局臺北縣分局申請註銷欠稅。惟騰皇公司87年
    8 月3 日辦理決清算申報，其87年度決算申報之資產負債表
    中列報：「現金」2,535,173 元、「累積盈虧」負2,278,21
    8 元、「本期損益」負186,609 元；而前年度（86年度）資
    產負債表列報：「現金」10,996,506元、「預收貨款」6,30
    0,00 0元、「累積盈虧」負58,047元，比較兩年度之資產負
    債表，「累積盈虧」科目項下列報鉅額虧損2,220,171 元，
    卻未列報任何應付項款，亦無償還債務及相關之資金流向明
    細以供審酌，該項累積盈虧應非虧損，僅為87年度資產負債
    表上調整平衡借貸方之金額。又台灣板橋地方法院於94年度
    破字第4 號裁定駁回原告破產宣告聲請，騰皇公司以聲請破
    產時之資產為205, 173元，與87年度營利事業所得稅清決算
    申報資產2,53 5,173元，亦顯然不符。北區國稅局臺北縣分
    局以94年4 月21日北區國稅北縣一字第0941017829號函請原
    告提供相關資金流向明細資料、帳簿憑證及催討證明文件查
    核，惟原告僅提供清決算申報表冊，仍無法就前揭疑點提出
    具體事證釐清，該局遂以北區國稅北縣一字第0940000966號
    書函復以騰皇公司未提示相關證明文件供查，否准所請註銷
    欠稅，原告提起訴願及行政訴訟，業經本院94年度訴字第03
    627 號判決駁回原告之訴在案。是騰皇公司就公司資產負債
    既未釐清，自與限制出境實施辦法第5 條第5 款規定應解除
    出境限制之情形不符。
(三)、本件原告辦理騰皇公司清算事務，尚有前揭所述事項未完結
    ，縱原告已通知債權人申報債權、決清算申報及清算申報已
    獲核定、辦理清算完結手續，將表冊送經股東或股東會承認
    ，並向法院聲報備查，揆諸前揭說明，原告清算人之責任仍
    未解除，亦不生清算完畢之效果，尚難以其曾向法院呈報清
    算完結獲核備，逕謂騰皇公司已清算完結。原處分否准原告
    解除出境限制之申請，於法尚無不合，且無悖於財政部79年
    10月27日台財稅第790321383 號函釋91年11月14日台財稅字
    第0910457266號函釋及最高行政法院84年度判字第828 號判
    決意旨，原告主張各節，均無可採。
八、綜上所述，原處分否准原告解除出境限制之申請，其認事用
    法，核無違誤，訴願決定遞予維持，亦無不合。原告徒執前
    詞，訴請撤銷訴願決定及原處分，並請求命被告作成解除原
    告出境限制之行政處分，並無理由，應予駁回。
九、本件因事證已臻明確，兩造其餘攻擊、防禦方法，經核與判
    決之結果不生影響，無庸逐一論述，併予敘明。
據上論結，本件原告之訴為無理由，爰依行政訴訟法第98條第1
項前段、第218 條、民事訴訟法第385 條第1 項前段，判決如主
文。
中　　華　　民　　國　　96　　年    8 　月　   30    日
                        第一庭審判長 法  官  王立杰
                                     法  官  劉錫賢
                                     法  官　林惠瑜
上為正本係照原本作成。
如不服本判決，應於送達後20日內，向本院提出上訴狀並表明上
訴理由，如於本判決宣示後送達前提起上訴者，應於判決送達後
20日內補提上訴理由書（須按他造人數附繕本）。
中　　華　　民　　國　　96　　年　　8　 月　   30    日
                                     書記官  劉道文
